臺灣臺南地方法院民事裁定
110年度消債職聲免字第12號 
聲  請  人
即  債務人  蒙孋蘭
代  理  人  林志雄律師（法扶律師）     
債  權  人  滙豐（台灣）商業銀行股份有限公司

法定代理人  麥康裕


債  權  人  台新國際商業銀行股份有限公司

法定代理人  尚瑞強


債  權  人  中國信託商業銀行股份有限公司


法定代理人  利明献
訴訟代理人  高義欽
上列聲請人聲請消費者債務清理事件，經本院裁定清算程序終結
後移送裁定免責，本院裁定如下：
    主  文
聲請人蒙孋蘭應予免責。
    理  由
一、按法院為終止或終結清算程序之裁定確定後，除別有規定外
    ，應以裁定免除債務人之債務；法院裁定開始清算程序後，
    債務人有薪資、執行業務所得或其他固定收入，扣除自己及
    依法應受其扶養者所必要生活費用之數額後仍有餘額，而普
    通債權人之分配總額低於債務人聲請清算前2年間，可處分
    所得扣除自己及依法應受其扶養者所必要生活費用之數額者
    ，法院應為不免責之裁定。但債務人證明經普通債權人全體
    同意者，不在此限；債務人有下列各款情形之一者，法院應
    為不免責之裁定。但債務人證明經普通債權人全體同意者，
    不在此限：於7年內曾依破產法或本條例規定受免責。故
    意隱匿、毀損應屬清算財團之財產，或為其他不利於債權人
    之處分，致債權人受有損害。捏造債務或承認不真實之債
    務。聲請清算前2年內，因消費奢侈商品或服務、賭博或其
    他投機行為，所負債務之總額逾聲請清算時無擔保及無優先
    權債務之半數，而生開始清算之原因。於清算聲請前1年內
    ，已有清算之原因，而隱瞞其事實，使他人與之為交易致生
    損害。明知已有清算原因之事實，非基於本人之義務，而
    以特別利於債權人中之一人或數人為目的，提供擔保或消滅
    債務。隱匿、毀棄、偽造或變造帳簿或其他會計文件之全
    部或一部，致其財產之狀況不真確。故意於財產及收入狀
    況說明書為不實之記載，或有其他故意違反本條例所定義務
    之行為，致債權人受有損害，或重大延滯程序，消費者債務
    清理條例（下稱消債條例）第132條、第133條、第134條分
    別定有明文。又消債條例之立法目的，在於使陷於經濟上困
    境之消費者，得分別情形依該條例所定重建型債務清理程序
    （更生）或清算型債務清理程序（清算）清理債務，藉以妥
    適調整其與債權人及其他利害關係人之權利義務關係，保障
    債權人之公平受償，並謀求消費者經濟生活之更生機會，從
    而健全社會經濟發展；消費者依清算程序清理債務，於程序
    終止或終結後，為使其在經濟上得以復甦，以保障其生存權
    ，除另有上述消債條例第133條、第134條所規定不予免責之
    情形外，就債務人未清償之債務採免責主義（消債條例第1
    條、第132條立法理由參照）。
二、查本件聲請人前於民國109年7月6日向本院具狀聲請清算，
    主張其患有胸腹主動脈剝離、高血壓、腰椎關節炎併下背痛
    ，宜臥床休養，避免粗重工作，自107年11月1日起留職停薪
    ，生活費用係以聲請人之子每月給予扶養費用新臺幣（下同
    ）5,000元支應，顯見其確無力負擔任何還款方案，遑論聲
    請人積欠債務共計4,505,501元，認聲請人客觀上處於因欠
    缺清償能力而不足以清償債務之經濟狀態，經本院以109年
    度消債清字第49號裁定自109年9月2日下午5時起開始清算程
    序，因聲請人並無財產足敷清償消債條例第108條所列之財
    團費用、財團債務等費用，故於109年12月3日裁定終止清算
    程序，並於109年12月22日確定在案等情，業經本院依職權
    調取上開債務清理事件相關卷宗核閱屬實，則依消債條例第
    132條規定，本院即應進行聲請人應否免責之審理。
三、本院依消債條例第136條規定，通知債權人及聲請人具狀並
    於110年3月29日下午3時40分到場陳述意見，經聲請人、債
    權人中國信託商業銀行股份有限公司（下稱中信銀行）到場
    ，債權人、聲請人並具狀表示意見如下：
  ㈠聲請人陳述意見略以：聲請人經醫師診斷胸腹主動脈剝離、
    高血壓、腰椎關節炎併下背痛、右膝關節炎、左眼黃斑部退
    化，目前難以工作，在家休養，每月由其小兒子給付扶養費
    5,000元支應生活費，並無餘額，不足部分由4個小孩平均分
    擔，聲請清算前2年間可處分所得金額為146,492元，聲請人
    並無消債條例第133條、第134條所規定不予免責之情形，請
    准裁定免責。
  ㈡債權人滙豐（台灣）商業銀行股份有限公司（下稱滙豐銀行
    ）陳述意見略以：聲請人積欠多家債權銀行之信用卡與汽車
    貸款，顯示聲請人未衡量自身之收入情況，即負擔過重之債
    務，顯有消債條例第134條第4款所示不應免責之事由。另請
    查調聲請人聲請清算前2年實際收入、支出，及有無出國、
    投資投機性商品及股票交易明細，釐清有無消債條例第133
    條、第134條規定之不免責情事。
　㈢債權人台新國際商業銀行股份有限公司（下稱台新銀行）陳
    述意見略以：不同意聲請人免責，請詳查聲請人有無消債條
    例第133條、第134條各款不免責事由、查詢聲請人入出境資
    料以確認有無奢侈浪費或隱匿財產之行為。 　
　㈣債權人中信銀行陳述意見略以：請查察有無消債條例第133條
    、第134條規定之情事；又聲請人入不敷出，就超支部分如
    何負擔，或有隱匿財產之可能，符合消債條例第134條第2 
    款、第8款規定，應為不免責；另聲請人應具工作能力，當
    竭力清償債務。
四、經查：
  ㈠聲請人無消債條例第133條所定應不予免責之事由：
    聲請人自107年10月10日起至同年月31日止任職於臺南市私
    立永伈居家式服務類長期照顧服務機構，領有7,492元薪資
    ，因患有「胸腹主動脈剝離、高血壓、腰椎關節炎併下背痛
    、右膝關節炎、左眼黃斑部退化」，無法正常工作，自107
    年11月起至108年7月31日、108年8月1日起至109年4月30日
    止，生活費各由配偶每月給付7,500元、5,000元；109年5月
    1日起迄今由小兒子每月給付5,000元支應等情，業據聲請人
    提出診斷證明書、門診收據為證（見本院卷第39頁至第65頁
    ），並有本院民事執行處依職權查調之106、107、108年度
    稅務電子閘門財產所得調件明細表附卷可證（見本院109 年
    度司執消債清第55號卷第50頁至第53頁）。是以，聲請人自
    本件裁定開始清算程序即109年9月2日後迄今，應堪認其每
    月僅有約5,000元之收入無訛。又聲請人目前每月之必要支
    出不含醫療費為5,000元，其不足支付部分再由4名子女平均
    分擔。而依消債條例第64條之2規定，以最近1年衛生福利部
    所公告之臺南市110年度每人每月最低生活費13,304元之1.2
    倍即15,965元（元以下四捨五入，下同）認定每人每月最低
    生活費，則聲請人上揭必要支出費用5,000元，顯低於上開
    規定，本院尚無就細項支出即認欠缺必要性，故聲請人主張
    每月必要支出為5,000元，應堪採認。則聲請人以前開固定
    收入，扣除每月必要生活費用之數額後已無餘額，醫療費部
    分則另由聲請人之子女平均分擔，依消債條例第133條前段
    規定，本件自不得依該規定為不免責之裁定。是債權人主張
    依消債條例第133條規定予以不免責裁定云云，並無可採。
  ㈡聲請人無消債條例第134條第2款、第8款所定應不予免責之事
    由：
  1.按清算制度之目的，在於使各債權人獲得平等之清償，避免
    債務人遭受多數債權人個別對其強制執行，而無法重建經濟
    ，故債務人應本其至誠，將應屬清算財團之財產交由管理人
    為公平之管理及處分。債務人如有隱匿、毀損應屬清算財團
    之財產，或以顯不相當之對價出賣其財產等不利於債權人之
    處分，實係圖自己或他人之不法利益，嚴重侵害債權人之權
    益，自不宜使其免責；債務人故意於財產狀況、收入說明書
    為不實之記載，或有違反消債條例第9條第2項到場義務、第
    41條出席及答覆義務、第81條第1項提出財產狀況及收入說
    明書及債權人、債務人清冊義務、第82條第1項報告義務、
    第89條生活儉樸及住居限制義務、第101條提出清算財團書
    面資料義務、第102條第1項移交簿冊、文件及一切財產義務
    、第103條第1項答覆義務、第136條第2項協力調查義務等，
    勢必影響清算程序之進行，為使債務人盡其法定義務，俾清
    算程序順利進行，亦不宜使債務人免責，此觀消債條例第13
    4條第2款、第8款之立法理由甚明。
  2.本件債權人中信銀行主張聲請人具工作能力與還款能力，且
    聲請人入不敷出，就超支部分如何負擔，或有隱匿財產之情
    事，符合消債條例第134條第2款、第8款規定，應為不免責
    云云，惟查，聲請人基本生活支出及超支部分係由其子女資
    助，業如前述，再者，中信銀行並未提出聲請人有何隱匿、
    毀損應屬清算財團之財產，或為其他不利於債權人之處分，
    或故意於財產及收入狀況說明書為不實記載，或有其他故意
    違反消債條例所定義務之行為之立即事證以供審酌；此外，
    聲請人縱有他人協助日常生活必要之支出，亦非與消債條例
    第134條第8款之立法理由所明示之義務相違背，自不能就此
    認聲請人有消債條例第134條第2款、第8款所定不免責事由
    之存在。
  ㈢聲請人無消債條例第134條第4款所定不免責事由：
  ⒈按修正前消債條例第134條第4款規定，債務人之浪費行為屬
    不免責之事由，實務上適用結果，債務人多因有此款事由而
    不獲免責，為免對債務人過度嚴苛，應予以適度限縮為消費
    奢侈商品或服務，並參照第20條、第44條、第64條、第82條
    及第133條等規定，限於債務人於聲請清算前2年內，所為消
    費奢侈商品或服務等不當行為，始足當之（消債條例第134
    條修正理由參照）。故101年1月4日修正公布之消債條例第1
    34條第4款即規定須債務人聲請清算前2年內，因消費奢侈商
    品或服務、賭博或其他投機行為，所支出之總額逾該期間可
    處分所得扣除自己及依法應受其扶養者所必要生活費用之半
    數，或所負債務之總額逾聲請清算時無擔保及無優先權債務
    之半數，而生開始清算之原因，始足當之。
  ⒉滙豐銀行主張聲請人未衡量自身之收入情況，即負擔過重之
    債務，顯有消債條例第134條第4款所示不應免責之事由，並
    請查調聲請人聲請清算前2年實際收入、支出，及有無出國
    、投資投機性商品及股票交易明細等語，經本院查調入出境
    資訊連結作業，聲請人於107年7月7日至110年3月4日並未有
    入出境紀錄(置於證物袋內)。況債權人亦未另提出其他證據
    證明債務人有消費奢侈商品或服務、賭博或其他投機行為，
    且卷內亦查無其有何因賭博或其他投機行為而生不免責原因
    ，核與消債條例第134條第4款所定之要件不相符。
　㈣聲請人無消債條例第134條其餘各款所定應不予免責之事由：
    消債條例關於清算程序係以免責主義為原則，不免責為例外
    ，倘債權人主張聲請人有消債條例第134條其餘各款所定不
    免責之情事，自應由債權人就聲請人有合於上開各款要件之
    事實，舉證以實其說。然本件債權人均未具體說明或提出相
    當事證加以證明，自難認聲請人有消債條例第134條其餘各
    款所定不免責事由之情事存在，故聲請人並無消債條例第13
    4條所定不免責事由之存在，堪可認定。
五、綜上所述，本件聲請人既經法院為終結清算程序之裁定確定
    ，復查無消債條例第133條、第134條所定之不應免責情形存
    在，揆諸首揭說明，應以裁定免除聲請人之債務，爰裁定如
    主文所示。
中    華    民    國   110    年    4    月     28    日
                  民事消債法庭  法  官   王鍾湄
以上正本證明與原本無異。
如不服本裁定，應於裁定送達後10日內，以書狀向本院提出抗告
，並繳納抗告費新臺幣1,000元。
中    華    民    國   110    年    4    月     28    日
                                書記官  曾怡嘉